【裁判字號】    89,訴,157
【裁判日期】    900102
【裁判案由】    重利
【裁判全文】
臺灣嘉義地方法院刑事判決                          八十九年度訴字第一五七號
    公  訴  人  臺灣嘉義地方法院檢察署檢察官
    被      告  張桎得
              （即乙○○
    選任辯護人  葉榮裳律師
右列被告因重利案件，經檢察官提起公訴（八十九年度偵字第一０九０號），本院判
決如左：
    主  文
張桎得德以乘他人急迫貸以金錢，而取得與原本顯不相當之重利為常業，累犯，處有
期徒刑拾月，扣案之商業本票簿二本、廣告名片一盒均沒收。
    事  實
一、張桎得於民國八十七年間因妨害自由案件，經本院判處有期徒刑四月，於八十七
    年十二月二十一日易科罰金執行完畢，不思循正當途逕賺取生活之資，竟基於收
    取與原本不相當之重利收入以營生之犯意，於八十八年九月初某日起，在嘉義市
    ○○路二十九號經營大順機車租賃行，以機車買賣、租賃作掩護，實際經營地下
    錢莊，並以（０五）0000000號電話對外聯絡，以在聯合報上刊登或印製
    刊載「原車可用、立即放款、政府立案，低息借貸（０５）0000000」、
    「免留車、低利專案」名片散發之方式，供不特定人於急迫之際，以電話與其聯
    絡，辦理貸款事宜，嗣蕭誌聰、陳全品、丙○○、丁○○等於見報後，因急迫之
    事實，急需用錢，遂以電話與張桎得聯絡後，向張桎得借款，其借貸之方式表面
    上由蕭志聰出售舊機車予大順機車租賃行，張桎得則交付實為借款金額新台幣（
    下同）五千元、一萬元、一萬五千元或二萬元不等之金額予客戶，以每七日或十
    日為一期，每期預先取依本金按年利率約百分之二十一十九、百分之四百一十六
    、百分之四百三十八計算不等之重利，借款人於借款同時必須先行提供身分證、
    行車執照、開立本票質押擔保，並簽立機車買賣契約書或機車租賃合約書等程序
    掩護其非法犯行，因而取得與原本顯不相當之重利，（蕭誌聰、陳全品、丙○○
    、丁○○等貸借情形詳如附表）嗣於八十九年二月一日下午四時十分許，在上址
    為警查獲，並扣得張桎得所有供常業重利所用之名片一盒、預備供常業重利所用
    之本票簿二本。
二、案經嘉義市普通話察局第一分局報請台灣嘉義地方法院檢察署檢察官偵查起訴。
    理  由
一、訊據被告張桎得，坦承有交款予蕭誌聰等，惟矢口否認有常業重利犯行，辯稱伊
    確係買賣機車、租賃機車而在聯合報上刊廣告只為招攬生意，且大順機車行之營
    業項目為機車零售業，汽機車零件配備零售業及機車租賃業，是以機車之買賣、
    租賃均為其營業項目，為法所許可之行為，伊並未經營地下錢莊云云。
二、惟查：
（一）被告於警訊時即供稱「（蕭誌聰指證，你係以經營機車租賃行為榥，實際利用
      該處以機車借款的方式經營地上錢牟取重利，是否屬實？）是的，事實上我並
      沒有經營機車租賃的生意，我只是利用該處經營機車借款牟取高利而已」、「
      我是自八十八年九月份開始在報上刊登廣告並散發名片招攬急需用錢之人，如
      有客人看廣告撥打000000000號電話欲借錢時，我就約他騎機車到我店來，等
      我評估車價，我就會以新台幣五千元、一萬元、一萬五千元三種（實則另有二
      萬元，如後述）之金額借錢給客人」、「客人借錢有留車及免留車二種，留車
      的方式是客人簽立買賣合約書、合約書、本票，再交付身分證、行照及機車予
      我名義上是客人將車子賣給我，但這手續只是作為客人向我借錢的擔保，如果
      客人無法如期線清利息、本金時，我才會將該機車過戶，而免留車的部分則是
      多簽立一份機車租賃契約、客人可將機車騎走，名義上客人是向我租車，但客
      人如沒有線交利息，我就機車過戶再追討該機車」、「（那你經營機車借款利
      息如何計算？）客人向我借錢每一萬元為單位，每日利息為一百二十元，而客
      人需每每隔一星期就要線交一次利息給我，如果沒有按期繳交，我就將機車過
      戶，在我要借錢給客人時就先扣掉第一次的利息。」「：：是事實上，我並沒
      有經營機車租賃的生意，我只是利用該處經營機車借款，牟取高利而已」、「
      商業本票是我準備客人上門借款時，給客人簽立以證明其向我借錢的事實，而
      名片上印有免留車、低利專案字樣則是我用來招攬生意所用的」、「蕭誌聰是
      於八十八年十二月份曾與蕭正彬二人共騎二部機車向我借款二萬元，我見扣掉
      第一期利息後，事實上只拿一萬八千三百元：：，另蕭誌聰又於八十九年一月
      十八日騎一部輕型機車向我借款五千元，我也先扣掉第一欠利息，僅拿了四千
      六百元給蕭誌聰：：」、「丙○○於八十九年元月二十九日以ＺＵＺ一七五五
      輕機車向我借款一萬五千元：：陳全品於八十八年十月二十九日以ＫＺＦ一五
      七八機車向我借得一萬元，這五人的利息也一樣先扣取第一期的利息，再每個
      星期繳交月息三十六分（詳如附表所示）的利息給我」等語明確。經核與證人
      蕭誌聰、陳全品、丙○○警訊中證訴情節大致相符，並有如附表二編號一至六
      之借款資料各一份、編號七商業本票簿二本、編號八廣告名片一盒扣案可資佐
      證，及編號九合報廣告影本二份搜索扣押證明筆錄、扣押書各一份在卷可憑。
      又被告先後貸款予蕭誌聰、陳全品、丙○○、丁○○等，其所收取之利息，經
      換算年利率分別為百分之二百一十九、百分之四百一十六、及百分之四百三十
      八，地已遠超過民法所規定年利率不得超過百分二十之最高限制，顯與原本不
      相當至為明顯。
（二）證人丙○○於偵查中及本院審理中雖未陳稱以幾日為一期計算利息，或稱已忘
      記、然已明確證稱利息為每日一百二十元等語，並於本院審理中證稱借一萬五
      千元、只拿一萬三千多元，第一期利息先扣等情甚詳，詳與被告於警訊自白客
      人向我借錢，每一萬元為單位，每日利息為一百二十元，而客人須每隔一星期
      就繳交一次利息給我，於借錢給客人時就先扣掉第一期的利息等語大致相符，
      從而被告借款於丙○○利息之計算，係以每七日為一期，每日利息一百二十元
      ，且被告已先扣第一期之利息一千二百六十元無訛。此外蕭誌聰、丙○○、陳
      全品、丁○○於本院審理中，應被告之請具狀陳明渠等並非向被告借用款項云
      云，無非為事後迴護被告之詞，不足採信。
（三）又證人蕭誌聰係因與人發生車禍，急需用錢賠償對方之修車費，一時籌不到錢
      ；證人陳全品因其親戚結婚無錢包紅包；證人丙○○則因急需用錢繳交銀行貸
      款等情，始向被告借貸，顯係因急迫始向被告借款。又證人丁○○苟非出於急
      迫，當不致於向被告借此高利貸款，衡諸目前社會之借貸習慣、金融市場動態
      等客觀標準，堪認被告顯係乘被害人蕭誌聰、陳全品、丙○○及丁○○等急迫
      之機會而取得與原本不相當之重利甚明。
（四）查被告以經營大順機車租賃行為掩護，實則經營地下錢莊，並於聯合報刊登廣
      告及印製廣告名片，對不特定之第三人招攬業務，足見其規模頗大，且利息高
      達百分之二百一十九、百分之四百一十六、及百分之四百三十八，又被告於警
      訊時供稱「我沒有從事其他行業，只有經營該機車借款為業」等語，足徵被告
      係以恃重利收人為生活之資，另被告陳稱其係學生，並提出學生證為憑，亦不
      足以影響本院前開所為其係以重利為常業之認定，併此敘明。
三、核被告所為，係犯刑法第三百四十五條之常業重利罪，又被告曾於八十七年間因
    妨害自由案件，經本院判處有期徒刑四月，於八十七年十二月二十一日易科罰金
    執行完畢，有台灣嘉義地方法院刑案資料查註紀錄表在卷可按，其於五年內再本
    件有期徒刑以上之罪，為累犯，依法應加重其刑。審酌被告之品行、犯罪之動機
    、目的、手段、剝奪經濟弱者，坐享重利，所生危害及犯後否認犯行等一切情狀
    ，量處如主文所示之刑，以資懲儆。
四、扣案之商業本票簿二本係供被告犯罪預備所用、廣告名片一盒係犯罪所用，且均
    為被告所有，依法宣告沒收之，至於扣案之其他被害人之借款資料，係被害人等
    為借款交予被告供作重利借款之擔保或憑證，如被害人等如期清償借款，被告應
    將該資料返還，尚難係被告犯罪所得之物（其中另有甲○○、戊○○部分，查無
    實據認定被告亦有常業重利犯行），爰不予宣告沒收。
據上論斷，應依刑事訴訟法第二百九十九條第一項前段、刑法第三百四十五條、第四
十七條、第三十八條第一項第二款、罰金罰鍰提高標準條例第一條前段，判決如主文
。
本案經檢察官林俊良到庭執行職務
中      華      民      國    九十      年      一      月    二      日
                              臺灣嘉義地方法院刑事第二庭
                                  法  官   趙  文  淵
右正本證明與原本無異。
如不服本判決，應於判決送達後十日內向本院提出上訴狀( 應附繕本 )。
中      華      民      國    九十      年      一      月     二       日
                                  書記官   張  振  崑
附表：
┌──┬───────┬───┬──────┬─────┬─────┬──
│編號│借款時間      │借款人│借款金額    │約定利息  │年利率    │備註
├──┼───────┼───┼──────┼─────┼─────┼──
│一  │八十八年十二月│蕭誌聰│二萬元      │一千六百八│約百分之二│預扣
│    │間            │      │            │十元（每七│百一十九  │利息
│    │  │      │            │日為一期）│          │
├──┼───────┼───┼──────┼─────┼─────┼──
│二  │八十九年一月十│蕭誌聰│五千元      │四百元（每│約百分之四│預扣
│    │八日          │      │            │七日為一期│百一十六  │利息
│    │              │      │            │）        │          │
│    │              │      │            │          │          │
├──┼───────┼───┼──────┼─────┼─────┼──
│三  │八十八年十月二│陳全品│一萬元      │一千二百元│約百分之四│預扣
│    │十九日        │      │            │（每十日為│百三十八  │利息
│    │              │      │            │一期）    │          │
├──┼───────┼───┼──────┼─────┼─────┼──
│四  │八十九年一月二│丙○○│一萬五千元  │一千二百六│約百分之四│預扣
│    │十九日        │      │            │十元（每七│百三十八  │利息
│    │              │      │            │日為一期）│          │
├──┼───────┼───┼──────┼─────┼─────┼──
│五  │八十九年一月十│丁○○│一萬元      │八百四十元│約百分之四│預扣
│    │四日          │      │            │（每七日為│百三山八  │利息
│    │              │      │            │一期）    │          │
└──┴───────┴───┴──────┴─────┴─────┴──


司法院資訊處製作；財團法人民間司法改革基金會備份。
